臺灣桃園地方法院民事判決　　　九十五年度重訴字第一八一號
原　　　告　臺灣銀行股份有限公司
法定代理人　庚○○
訴訟代理人　己○○
複　代理人　戊○○
　　　　　　林凱　　律師
　　　　　　藍健瑋　律師
被　　　告　丁○○
訴訟代理人　林雯澤　律師
被　　　告　乙○○
　　　　　　丙○○○○○○
上列當事人間請求清償債務事件，於民國九十六年五月八日言詞
辯論終結，本院判決如下：
    主      文
被告乙○○應給付原告新臺幣壹仟玖佰玖拾捌萬玖仟陸佰陸拾貳
元，及自民國八十四年九月一日起至清償日止，按週年利率百分
之九點七五計算之利息，暨自民國八十四年十月一日起至清償日
止，逾期六個月以內者，按上開利率百分之十，逾期超過六個月
部分，按上開利率百分之二十計算之違約金。
被告林建春應給付原告新臺幣壹仟玖佰玖拾捌萬玖仟陸佰陸拾參
元，及自民國八十四年九月一日起至清償日止，按週年利率百分
之九點七五計算之利息，暨自民國八十四年十月一日起至清償日
止，逾期六個月以內者，按上開利率百分之十，逾期超過六個月
部分，按上開利率百分之二十計算之違約金。
原告其餘之訴駁回。
訴訟費用由被告乙○○、林建春各負擔肆分之壹，餘由原告負擔
。
　　事實及理由
一、程序方面：
    按當事人喪失訴訟能力或法定代理人死亡或其代理權消滅者
    ，訴訟程序在有法定代理人或取得訴訟能力之本人承受其訴
    訟以前當然停止；前開規定，於有訴訟代理人時不適用之。
    民事訴訟法第一百七十條、第一百七十三條前段分別定有明
    文。本件原告起訴後，其法定代理人已於訴訟繫屬中由甲○○變更為許德南，再由許德南更異為庚○○，惟因原告於民
    國九十五年五月十七日起訴時即有委任訴訟代理人，揆諸前
    揭規定，尚無訴訟程序當然停止之情形，嗣經原告變更後之
    法定代理人庚○○於九十六年一月十二日向本院具狀聲明承
    受訴訟，經核與上開規定相符，應予准許。
二、原告主張：（一）被告乙○○、林建春即林浤、訴外人葉春
    山及顏秀娟分別於八十三年三月一日邀同訴外人陳建輝、楊
    月琴及被告丁○○為連帶債務人，並均由連帶債務人提供其
    名下坐落於新竹縣竹東鎮○○○段軟橋小段第二四之一號等
    六十二筆土地，各向中壢市農會抵押貸款新臺幣（下同）三
    千五百萬元（下依序稱第一筆、第二筆、第三筆、第四筆借
    款），約定借款期間均自同日起至八十五年三月一日止，利
    息均按中壢市農會基本放款利率按月計付並機動調整，如逾
    期付息或到期不履行時，除仍依約計付利息外，逾期六個月
    以內者，按上開利率百分之十，逾期超過六個月者，按上開
    利率百分之二十加計違約金，中壢市農會並已分別將三千五
    百萬元匯入被告乙○○、丙○○○○○○、訴外人葉春山及
    顏秀娟各自至該農會開立之活期存款帳戶內。（二）詎渠等
    就上開四筆借款均僅繳息至八十四年二月底止，依約定上開
    四筆借款視為全部到期。又中壢市農會於八十五年十一月五
    日為台灣省農會合併，而上開抵押之六十二筆土地經臺灣新
    竹地方法院以八十五年度執字第二二四九號強制執行事件拍
    賣，經台灣省農會以底價八千八百八十八萬五千元承受，經
    扣除執行費七十四萬六千四百四十元、土地增值稅二千一百
    零五萬八千五百八十五元後，台灣省農會獲償六千七百零七
    萬九千九百七十五元，經台灣省農會抵沖六個月之利息合計
    七百零三萬八千六百二十四元（每筆借款為一百七十五萬九
    千六百五十六元）及本金合計六千零四萬一千三百五十一元
    （就第二筆借款部分，抵沖本金一千五百零一萬零三百三十
    七元；另就第一筆、第三筆及第四筆借款部分，分別抵沖本
    金一千五百零一萬零三百三十八元）後，則關於第一筆借款
    ，計尚欠本金一千九百九十八萬九千六百六十二元，及自八
    十四年九月一日起至清償日止，按週年利率百分之九點七五
    計算之利息，暨自八十四年十月一日起至清償日止，逾期在
    六個月以內者，按上開利率百分之十，逾期超過六個月者，
    按上開利率百分之二十計算之違約金；關於第二筆借款，計
    尚欠本金一千九百九十八萬九千六百六十三元，及自八十四
    年九月一日起至清償日止，按週年利率百分之九點七五計算
    之利息，暨自八十四年十月一日起至清償日止，逾期在六個
    月以內者，按上開利率百分之十，逾期超過六個月者，按上
    開利率百分之二十計算之違約金；關於第三筆借款，計尚欠
    本金一千九百九十八萬九千六百六十二元，及自八十四年九
    月一日起至清償日止，按週年利率百分之九點七五計算之利
    息，暨自八十四年十月一日起至清償日止，逾期在六個月以
    內者，按上開利率百分之十，逾期超過六個月者，按上開利
    率百分之二十計算之違約金；關於第四筆借款，計尚欠本金
    一千九百九十八萬九千六百六十二元，及自八十四年九月一
    日起至清償日止，按週年利率百分之九點七五計算之利息，
    暨自八十四年十月一日起至清償日止，逾期在六個月以內者
    ，按上開利率百分之十，逾期超過六個月者，按上開利率百
    分之二十計算之違約金；另台灣省農會於九十年九月十四日
    將其信用部及其營業所必需之財產，並連同上開借貸、連帶
    債務關係讓與原告。（三）被告乙○○、丙○○○○○○均
    自認其有參加中壢市農會會員，並請領到存摺，而中壢市農
    會亦確將第一筆、第二筆借款匯入渠等帳戶內，足見渠等確
    有向中壢市農會借款，並已取得中壢市農會所交付之款項，
    渠等分別就第一筆、第二筆借款與中壢市農會成立消費借貸
    關係。另按印章、印鑑證明、戶籍謄本及土地所有權狀均屬
    個人私密物品，一般申請印鑑證明者，均係為特種目的而專
    門請領，且上開文件均為辦理抵押借貸所必須，故一般人將
    上開文件交予他人使用，自會使第三人信以為本人有以代理
    權授予他人，準此，若被告丁○○未向中壢市農會辦理借貸
    及擔任連帶債務人，惟因被告丁○○提供其私人之印章、印
    鑑證明、戶籍謄本及土地所有權狀等物交予他人行使，自會
    令善意之中壢市農會信以為其有授予他人代理權為本件借貸
    行為，依民法第一百六十九條規定、最高法院四十四年度台
    上字第一四二四號判例及八十年度台上字第二六０四號判決
    意旨，被告丁○○就上開四筆借款應負表見代理之授權人責
    任。迭經催討均未獲清償，爰依消費借貸及連帶債務之法律
    關係，提起本件訴訟等語。並聲明請求：１被告丁○○應給
    付原告三千九百九十七萬九千三百二十四元，及自八十四年
    九月一日起至清償日止，按週年利率百分之九點七五計算之
    利息，暨自八十四年十月一日起至清償日止，逾期六個月以
    內者，按上開利率百分之十，逾期超過六個月部分，按上開
    利率百分之二十計算之違約金。２被告乙○○及丁○○應連
    帶給付原告一千九百九十八萬九千六百六十二元，及自八十
    四年九月一日起至清償日止，按週年利率百分之九點七五計
    算之利息，暨自八十四年十月一日起至清償日止，逾期六個
    月以內者，按上開利率百分之十，逾期超過六個月部分，按
    上開利率百分之二十計算之違約金。３被告丙○○○○○○
    及丁○○應連帶給付原告一千九百九十八萬九千六百六十三
    元，及自八十四年九月一日起至清償日止，按週年利率百分
    之九點七五計算之利息，暨自八十四年十月一日起至清償日
    止，逾期六個月以內者，按上開利率百分之十，逾期超過六
    個月部分，按上開利率百分之二十計算之違約金。
三、被告丁○○則以：原告提出之借據及約定書上「丁○○」之
    簽名、用印、住址、國民身分證統一編號及出生年月日，均
    非伊所為，伊從未同意擔任訴外人葉春山、顏秀娟、被告乙○○及丙○○○○○○等四人向中壢市農會貸款之連帶債務
    人，亦未提供坐落於新竹縣竹東鎮○○○段軟橋小段第二四
    之一號等六十二筆土地，供訴外人葉春山、顏秀娟、被告乙○○及丙○○○○○○等四人向中壢市農會抵押貸款。又伊
    對上開四筆借款及上開抵押之六十二筆土地確不知情，亦未
    參與，且上開六十二筆土地經刑事偵查結果係訴外人鄧梅枝
    與他人合夥購買，另原告提出之借據及約定書上並未記載「
    代理人」字樣，伊無表現代理之行為，自無須就上開四筆借
    款負表見代理之授權人責任，原告雖主張伊將其印鑑章、印
    鑑證明、戶籍謄本、土地所有權狀等物交予他人使用，伊就
    上開四筆借款應負表現代理之授權人責任云云，惟依最高法
    院七十年度台上字第六五七號判例意旨，不得僅憑伊曾將印
    章交付他人，即認伊就上開四筆借款應負表見代理授權人之
    責任，伊自不負清償責任等語，資為抗辯。並聲明請求：駁
    回原告之訴。
四、被告乙○○、丙○○○○○○則以：原告提出之借據、約定
    書、中壢市農會貸款申請書及中壢市農會存款印鑑卡上「乙○○」、「林建春」之簽名，雖分別為被告乙○○、丙○○○○○○所親簽，但伊等並未向中壢市農會申請貸款，亦不
    認識提供擔保品的人，當時是因伊等友人即訴外人劉康元之
    老闆欲選理事長而請伊等幫忙申請參加中壢市農會會員，伊
    等請領到存摺後，訴外人劉康元即將伊等之印鑑章與存摺拿
    走，伊等均未取得中壢市農會所給付之款項，自不應負清償
    責任等語，資為抗辯。並聲明：請求駁回原告之訴。
五、兩造不爭執之事實：
（一）某一名義為「乙○○」之人於八十三年三月一日邀同訴外
      人陳建輝、楊月琴及某一名義為「丁○○」之人為連帶債
      務人，並提供訴外人陳建輝、楊月琴及被告丁○○名下坐
      落於新竹縣竹東鎮○○○段軟橋小段第二四之一號等六十
      二筆土地，向中壢市農會抵押貸款三千五百萬元，約定借
      款期間自八十三年三月一日起至八十五年三月一日止，利
      息按中壢市農會基本放款利率按月計付並機動調整，如逾
      期付息或到期不履行時，除仍依約計付利息外，逾期六個
      月以內者，按上開利率百分之十，逾期超過六個月者，按
      上開利率百分之二十加計違約金，中壢市農會並已將該款
      項匯入被告乙○○至該農會開立之活期存款帳戶內，而第
      一筆借款僅繳息至八十四年二月底止。
（二）某一名義為「林建春」之人於八十三年三月一日邀同訴外
      人陳建輝、楊月琴及某一名義為「丁○○」之人為連帶債
      務人，並提供上開六十二筆土地，向中壢市農會抵押貸款
      三千五百萬元，約定借款期間自八十三年三月一日起至八
      十五年三月一日止，利息按中壢市農會基本放款利率按月
      計付並機動調整，如逾期付息或到期不履行時，除仍依約
      計付利息外，逾期六個月以內者，按上開利率百分之十，
      逾期超過六個月者，按上開利率百分之二十加計違約金，
      中壢市農會並已將該款項匯入被告林建春至該農會開立之
      活期存款帳戶內，而第二筆借款僅繳息至八十四年二月底
      止。
（三）訴外人葉春山於八十三年三月一日邀同訴外人陳建輝、楊
      月琴及某一名義為「丁○○」之人為連帶債務人，並提供
      上開六十二筆土地，向中壢市農會抵押貸款三千五百萬元
      ，約定借款期間自八十三年三月一日起至八十五年三月一
      日止，利息按中壢市農會基本放款利率按月計付並機動調
      整，如逾期付息或到期不履行時，除仍依約計付利息外，
      逾期六個月以內者，按上開利率百分之十，逾期超過六個
      月者，按上開利率百分之二十加計違約金，中壢市農會並
      已將該款項匯入訴外人葉春山至該農會開立之活期存款帳
      戶內，而第三筆借款僅繳息至八十四年二月底止。
（四）訴外人顏秀娟於八十三年三月一日邀同訴外人陳建輝、楊
      月琴及某一名義為「丁○○」之人為連帶債務人，並提供
      上開六十二筆土地，向中壢市農會抵押貸款三千五百萬元
      ，約定借款期間自八十三年三月一日起至八十五年三月一
      日止，利息按中壢市農會基本放款利率按月計付並機動調
      整，如逾期付息或到期不履行時，除仍依約計付利息外，
      逾期六個月以內者，按上開利率百分之十，逾期超過六個
      月者，按上開利率百分之二十加計違約金，中壢市農會並
      已將該款項匯入訴外人顏秀娟至該農會開立之活期存款帳
      戶內，而第四筆借款僅繳息至八十四年二月底止。
（五）又中壢市農會於八十五年十一月五日為台灣省農會合併，
      而上開抵押之六十二筆土地經臺灣新竹地方法院以八十五
      年度執字第二二四九號強制執行事件拍賣，經台灣省農會
      以底價八千八百八十八萬五千元承受，經扣除執行費七十
      四萬六千四百四十元、土地增值稅二千一百零五萬八千五
      百八十五元後，台灣省農會獲償六千七百零七萬九千九百
      七十五元，經台灣省農會抵沖六個月之利息合計七百零三
      萬八千六百二十四元（每筆借款為一百七十五萬九千六百
      五十六元）及本金合計六千零四萬一千三百五十一元（就
      第二筆借款部分，抵沖本金一千五百零一萬零三百三十七
      元；另就第一筆、第三筆及第四筆借款部分，分別抵沖本
      金一千五百零一萬零三百三十八元）後，則：
    １關於第一筆借款，計尚欠本金一千九百九十八萬九千六百
      六十二元，及自八十四年九月一日起至清償日止，按週年
      利率百分之九點七五計算之利息，暨自八十四年十月一日
      起至清償日止，逾期在六個月以內者，按上開利率百分之
      十，逾期超過六個月者，按上開利率百分之二十計算之違
      約金；
    ２關於第二筆借款，計尚欠本金一千九百九十八萬九千六百
      六十三元，及自八十四年九月一日起至清償日止，按週年
      利率百分之九點七五計算之利息，暨自八十四年十月一日
      起至清償日止，逾期在六個月以內者，按上開利率百分之
      十，逾期超過六個月者，按上開利率百分之二十計算之違
      約金；
    ３關於第三筆借款，計尚欠本金一千九百九十八萬九千六百
      六十二元，及自八十四年九月一日起至清償日止，按週年
      利率百分之九點七五計算之利息，暨自八十四年十月一日
      起至清償日止，逾期在六個月以內者，按上開利率百分之
      十，逾期超過六個月者，按上開利率百分之二十計算之違
      約金；
    ４關於第四筆借款，計尚欠本金一千九百九十八萬九千六百
      六十二元，及自八十四年九月一日起至清償日止，按週年
      利率百分之九點七五計算之利息，暨自八十四年十月一日
      起至清償日止，逾期在六個月以內者，按上開利率百分之
      十，逾期超過六個月者，按上開利率百分之二十計算之違
      約金；
      另台灣省農會於九十年九月十四日將其信用部及其營業所
      必需之財產，並連同上開借貸、連帶債務關係讓與原告。
（六）原告提出之借據、約定書、中壢市農會貸款申請書及中壢
      市農會存款印鑑卡上「乙○○」、「林建春」之簽名，分
      別為被告乙○○、丙○○○○○○所親簽；而原告提出之
      借據及約定書上「丁○○」之簽名，則非被告丁○○所為
      。
（七）上開文件上被告三人之印文均為真正。
六、關於被告乙○○、林建春部分：
    原告主張被告乙○○、林建春分別為不爭執事項（一）、（
    二）所示消費借貸之借用人，應就上開借貸債務負擔清償之
    責等語，此為被告乙○○、林建春所否認，並以理由欄四所
    載等語置辯，經查：
（一）原告上開主張，業據其提出系爭借據、約定書、中壢市農
      會貸款申請書、中壢市農會活期存款帳卡、轉帳支出傳票
      、印鑑卡、取款憑條、一般放款擔保放款明細分類帳卡及
      戶籍謄本各一份為證，而上開書證之形式真正性復為被告
      乙○○、林建春所不爭執，堪認被告乙○○、林建春應分
      別係不爭執事項（一）、（二）所示消費借貸之借用人，
      則渠等自應分別就各該借貸債務負擔清償之責。
（二）次按意思表示之內容有錯誤，表意人若知其事情即不為意
      思表示者，表意人得將其意思表示撤銷，而該撤銷權，自
      意思表示後，經過一年而消滅；另因被詐欺、脅迫而為意
      思表示者，表意人得撤銷其意思表示；但表意人應於發見
      詐欺或脅迫終止後，一年內為之。但自意思表示後，經過
      十年，不得撤銷，民法第八十八條第一項、第九十條、第
      九十二條第一項、第九十三條可參。被告乙○○、林建春
      另主張其當初係應訴外人劉康元之請求，於原告所提出之
      借據、約定書、貸款申請書及印鑑卡上簽名，渠等根本無
      借款之意，且各該放貸款項，渠等均未取得云云，茲不論
      被告於系爭借據之簽署時是否有意思表示錯誤、甚或遭原
      告之前手中壢市農會、第三人劉康元施以詐欺、脅迫，而
      未取得任何借貸款項，縱認確有上開意思表示之瑕疵，然
      系爭借貸關係，迄今已十一年有餘，加以，被告乙○○、
      林建春於本院審理時未提出渠等曾依上開法文對原告或其
      前手中壢市農會、台灣省農會為撤銷意思表示之相關事證
      供本院審認，準此，被告之撤銷權顯因逾除斥期間而消滅
      ，系爭借貸關係已確定有效。
（三）再按消費借貸契約，借用人應於約定期限內，返還與借用
      物種類、品質、數量相同之物；另遲延之債務，以支付金
      錢為標的者，債權人得請求依法定利率計算之遲延利息，
      但約定利率較高者，仍從其約定利率，民法第四百七十八
      條前段、第二百三十三條第一項分別定有明文。本件被告
      乙○○、林建春分別均自八十四年二間起未付系爭借款本
      息，其間雖經原告之前手就擔保物為拍賣取償，惟計尚有
      不爭執事項（五）之１、２之債務尚未獲償，被告乙○○
      、林建春自即上開債務負擔清償之責，並給付約定之違約
      金，從而原告依消費借貸契約關係請求被告乙○○、林建
      春分別給付如主文第一項、第二項所示之金額、利息及違
      約金，即屬正當，應予准許。
七、關於被告丁○○部分：
    原告主張被告丁○○分別為不爭執事項（一）至（四）所示
    消費借貸之連帶債務人，自應就上開借貸債務負擔連帶清償
    之責等語，此為被告丁○○所否認，並以理由欄三所載等語
    置辯，經查：
（一）按民事訴訟法第二百七十七條前段規定：「當事人主張有
      利於己之事實者，就其事實有舉證之責任。」；又當事人
      所提出供法院認定事實之證據，不以直接證據為限，間接
      證據亦包括在內，而無論直接或間接證據，其為訴訟上之
      證明，如已達於通常一般之人均不致有所懷疑，得確信其
      為真實之程度者，即得據為提出該證據之一造之有利認定
      。而當事人主張有金錢消費借貸關係存在，須就其發生所
      具備之特別要件即金錢交付及借貸意思表示一致，負舉證
      之責任，最高法院十七年度上字第九一七號判例及八十一
      年度臺上字第二三七二號判決可資參照。本件原告主張其
      被告丁○○間有不爭執事項（一）至（四）所示之消費借
      貸債務存在，此節既為被告丁○○所否認，揆諸上開說明
      ，原告自應就此事實之存在負擔舉證之責。
（二）而原告就上開主張，固提出系爭借據、約定書、中壢市農
      會貸款申請書、中壢市農會活期存款帳卡、轉帳支出傳票
      、印鑑卡、取款憑條、一般放款擔保放款明細分類帳卡及
      戶籍謄本等件為證，惟上開書證中，中壢市農會貸款申請
      書上，並無被告丁○○之名義，至轉帳支出傳票、印鑑卡
      、取款憑條及一般放款擔保放款明細分類帳卡，充其量僅
      能證明不爭執事項（一）至（四）所示之消費借貸款項確
      曾分別匯入被告林建春、乙○○及訴外人葉春山所指定之
      帳戶內爾，要難以此遽認被告丁○○確與不爭執事項（一
      ）至（四）所示之消費借貸債務有涉。
（三）而系爭借據、約定書，經本院囑請內政部警政署刑事警察
      局鑑定結果，認系爭借據、約定書上「丁○○」之署押與
      形式真正性不為兩造所爭執之臺灣桃園地方法院檢察署八
      十四年度偵字第一一九八七號案卷內「丁○○」之署押不
      相符，此有該機關九十四年三月十四日刑鑑字第09600409
      03號函文乙紙可稽，此外，復參諸訴外人鄧梅枝於另件刑
      事案件偵查時（即臺灣桃園地方法院檢察署八十四年度偵
      字第一一七三六號背信等案件）自承其確係利用被告丁○○名義購買用以擔保系爭借貸之不動產等語，此有被告丁○○所提出該案偵訊筆錄影本乙紙可稽，堪認被告丁○○
      確未於系爭借貸擔任連帶債務人，其自無就系爭借貸債務
      負擔清償之責。
（四）按由自己之行為表示以代理權授與他人，或知他人表示為
      其代理人而不為反對之表示者，對於第三人應負授權人之
      責任，民法第一百六十九條定有明文；又由自己之行為表
      示以代理權授與他人者，對於第三人應負授權人之責任，
      必須本人有表見之事實，足使第三人信該他人有代理權之
      情形存在，始足當之。我國人民將自己印章交付他人，委
      託該他人辦理特定事項者，比比皆是，倘持有印章之該他
      人，除受託辦理之特定事項外，其他以本人名義所為之任
      何法律行為，均須由本人負表見代理之授權人責任，未免
      過苛，最高法院七十年度臺上字第六五七號判例可資參照
      。本件原告另主張被告丁○○將其印鑑章、印鑑證明、戶
      籍謄本、土地所有權狀等物交予訴外人鄧梅枝使用，顯見
      被告丁○○業已授權鄧梅枝辦理系爭借貸，或至少被告丁○○亦有表見授權之行為外觀云云，惟被告丁○○縱如原
      告所指述者有將上開書據、物品交鄧梅枝持有，然從此行
      為之外觀觀察，被告丁○○前揭行為之意義或有單純委託
      鄧女保管、抑或委託辦理其他事項等多種可能性，第三人
      根本無法僅依被告丁○○交付上開書據、物品予鄧女，即
      遽以推知被告丁○○所授權鄧女辦理之特定事項究竟為何
      ，是以原告主張被告丁○○上開行為係屬表見授權辦理系
      爭借貸之事實，顯係速斷。此外，原告於本院言詞辯論終
      結前，就被告丁○○確有授權第三人鄧梅枝辦理系爭借貸
      或有其他表見授權行為存在之事實，並未提出其他積極事
      證供本院審認，則原告此部分之主張，自無採信餘地。
（四）綜上所述，原告既不能證明被告丁○○有為不爭執事項（
      一）至（四）所示消費借貸債務任連帶債務人，則其依消
      費借貸及連帶債務法律關係，請求被告丁○○清償不爭執
      事項（五）所示之債務即屬無據，為無理由，應予駁回。
據上論結，本件原告之訴為一部有理由、一部無理由，依民事訴
訟法第七十九條，判決如主文所示。
中　 華 　民 　國 　九十六 　年　  五  　月　 二十九　日
                          民事第二庭  法  官  石有為
以上正本，係照原本作成。
如對本判決上訴，須於判決送達後廿日內向本院提出上訴狀。
　　　　　　　　　　　　　　　　　　　書記官　黃珮娟
中　 華 　民 　國 　九十六 　年　  五  　月　 二十九　日
